【裁判字號】    94,交聲,1026
【裁判日期】    950313
【裁判案由】    違反道路交通管理處罰條例聲明異議
【裁判全文】
臺灣臺北地方法院交通事件裁定        94年度交聲字第1026號
原處分機關  臺北市交通事件裁決所
受處分人    溫得利車業股份有限公司
代  表  人  溫宗儒
代  理  人  乙○○
上列異議人即受處分人因違反道路交通管理處罰條例案件，對於
台北市交通事件裁決所於民國94年10月3日所為之處分（原處分案
號：北市裁二字第裁22-AR0000000號、北市裁二字第裁22-A3N92
0598號、北市裁二字第裁22-A00000000號），聲明異議，本院裁
定如下：
    主  文
原處分均撤銷。
溫得利車業股份有限公司均不罰。
    理  由
一、原處分意旨略以：異議人即受處分人溫得利車業股份有限公
    司（以下簡稱溫得利公司）所有之車牌號碼DD─5772號自用
    租賃小客車於民國94年7月2日22時13分，在臺北市○○○路
    ○ 段18巷禁止臨時停車處所停車，經臺北市政府警察局大同
    分局大橋派出所員警舉發「在交叉路口10公尺內停車」；又
    於94年7月5日8時48分，在臺北市○○街2號設有禁止停車標
    線之處所停車，經臺北市政府警察局交大直屬第二分隊舉發
    「在劃有黃線路段停車」；復於94年7月13日23時24分，在
    臺北市○○○路○段（南向北）行車速度超過規定之最高時
    速，經臺北市政府警察局大同分局交通分隊照相舉發「行車
    限速50公里，經測時速75公里，超速25公里滿20公里以上」
    ，依行為時違反道路交通管理處罰條例第56條第1項第1款、
    同條項第4款、第40條第1項及第85條第3項規定，對汽車所
    有人即受處分人溫得利車業股份有限公司分別處罰鍰新台幣
    （下同）1200元、1200元及2400元。
二、聲明異議意旨略以：異議人所有之車牌號碼DD─5772號自用
    租賃小客車於94年6月27日11時5分起至同年7月22日14時0分
    止，出租予甲○○使用，上開違規行為均發生於甲○○租用
    該車期間，異議人於94年8月3日至原處分機關辦理指定駕駛
    人，惟甲○○於同年月24日對歸責提出申訴，涉嫌有共謀詐
    騙、故意謊報駕照遺失為由以逃避責任之嫌等語。
三、按汽車駕駛人停車時，在禁止臨時停車處所停車或在設有禁
    止停車標誌、標線之處所停車者，處新台幣600元以上1200
    元以下罰鍰；又汽車駕駛人，行車速度，超過規定之最高時
    速，處新臺幣1200元以上2400元以下罰鍰，固為道路交通管
    理處罰條例第56條第1項第1款、同條項第4款、第40條第1項
    有明文。又道路交通管理處罰條例第85條第3項雖規定：「
    本條例關於車輛駕駛人之處罰，如應歸責於車輛所有人者，
    處罰車輛所有人。」，惟按行政罰因以行政義務之違反為其
    可罰性之依據，而於責任要件上無刑事制裁法以處罰故意犯
    為原則、處罰過失犯為例外理論之適用，亦未設類似刑法關
    於過失犯之處罰，以法律有明文規定者為限之法文，然此非
    謂行政罰不以有責性為主觀要件，蓋其處罰仍帶有對於違反
    行政義務之不法行為加以非難、制裁之內涵，自以行為人之
    行為出於故意或過失為必要，此參諸司法院大法官會議釋字
    第275號解釋：「人民違反法律上之義務而應受行政罰之行
    為，法律無特別規定時，雖不以出於故意為必要，仍須以過
    失為其責任條件。但應受行政罰之行為，僅須違反禁止規定
    或作為義務，而不以發生損害或危險為其要件者，推定為有
    過失，於行為人不能舉證證明自己無過失時，即應受處罰。
    」，亦甚明確。
四、經查：
  (一)上揭車牌號碼DD─5772號自用租賃小客車之登記所有權人固
    為異議人溫得利公司，惟依據受處分人所提出之汽車租賃契
    約書、租用汽車切結書、承租人甲○○之身分證及汽車駕駛
    執照影本等，堪認上揭小客車於94年6月27日11時5分起至同
    年7月22日14時0分止，確實出租予持「甲○○」名義之身分
    證及汽車駕駛執照之承租人使用無誤。又本件違規時間94年
    7月2日22時13分許、94年7月5日8時48分許、94年7月13日23
    時24分許，上揭小客車分別於上揭地點，因違規停車、超速
    行駛而為上揭舉發單位警員填單舉發之事實，有臺北市政府
    警察局北市警交大字第AR0000000號、第A3N920598號、第A0
    0000000號舉發違反道路交通事件通知單3張及舉發照片2張
    （均影本）在卷可稽，亦堪信屬實。
  (二)原處分機關依上揭舉發之違規事實，在不知真正駕駛人，而
    有歸責於汽車所有人之情形下，分別依道路交通管理處罰條
    例第56條第1項條1款、第4款、第40條第1項及第85條第3項
    規定之規定，對汽車所有人即異議人溫得利公司裁罰鍰1200
    元、1200元及2400元，固屬無誤，惟如上所述，上揭小客車
    於94年6月27日11時5分起至同年7月22日14時0分止，係出租
    予持「甲○○」名義之身分證及汽車駕駛執照之承租人使用
    ，而道路交通管理處罰條例第56條第1項條1款、第4款、第
    40條第1項所規定處罰之對象均為「駕駛人」，則此件所應
    探究者，乃上揭交通違規是否屬歸責於汽車所有人即異議人
    。
  (三)如上所述，上揭小客車於94年6月27日11時5分起，即由異議
    人溫得利公司人員交付予持「甲○○」名義之身分證及汽車
    駕駛執照前去承租之人使用，而證人甲○○於本院94年10月
    31日訊問證稱：卷附之汽車租賃契約書影本上面的簽名不是
    伊所簽，伊不曾向溫得利公司租車，伊的身分證及駕駛執照
    於94年6月24日在淡水失竊，當時證件放置於摩托車座椅下
    之置物箱內被竊走，伊在6月28日到三重戶政事務所補發，
    並已補發新的汽車駕駛執照等語，且當庭提出身分證及汽車
    駕駛執照正本供本院核對，經本院核對結果：甲○○之身分
    證正本記載94年6月28日補發，其所有之汽車駕駛執照上之
    管轄編號為：000000000000，與卷附之汽車駕駛執照影本上
    之管轄編號為：000000000000不同，且證人甲○○當庭所提
    出之身分證及汽車駕駛執照上之照片確與上揭汽車租賃契約
    書所附之承租人甲○○之身分證及汽車駕駛執照上之照片不
    同，該承租人明顯非到庭之證人甲○○，堪認係他人持變造
    之「甲○○」名義之身分證及汽車駕駛執照，於94年6月27
    日11時許，向異議人溫得利公司承租上揭小客車無誤。再衡
    以經驗法則，異議人溫得利公司既係以出租小客車營利為業
    ，其對於前去承租之客戶必會詳加核對證件，以避免他人持
    偽造、變造之身分證、汽車駕駛執照承租小客車，造成其無
    法收回出租之小客車上揭小客車之重大損失，且可能需負擔
    大筆之交通違規費用；又在一般交易市場上，使用變造身分
    證、汽車駕駛執照為交易之情形，並非稀有之事，而不法之
    徒為矇騙他人，在變造之技巧上也日益精進，有時連具有辨
    識能力之公務員（如戶政人員、地政人員）亦無法發現，故
    實在無法期待一般老百姓均有辨識變造證件之能力，因而，
    本件異議人異議人溫得利公司人員在核對該承租人所提出之
    「甲○○」名義之身分證及汽車駕駛執照時，雖未能及時發
    現係變造之證件，亦難認其有何過失可言。
五、綜上所述，本件既是他人持變造之「甲○○」名義之身分證
    及汽車駕駛執照向異議人承租上揭小客車之期間所違規，自
    難認本案三件違規有何歸責於汽車所有人即異議人之事由，
    自不能依道路交通管理處罰條例第85條第3項規定之規定，
    對汽車所有人即異議人溫得利公司為裁罰，原處分機關未予
    查明即為上揭處分，尚嫌速斷，故認本件異議為有理由，爰
    將原處分均予撤銷，並諭知受處分人均不罰。
據上論斷，應依道路交通案件處理辦法第20條前段，裁定如主文
。
中    華    民    國    95    年    3     月    13    日
                            交通法庭法  官  林春鈴
以上正本證明與原本無異
如不服本裁定，應於裁定送達後5日內，向本院提出抗告狀
                                    書記官  羅欣宜
中    華    民    國    95    年    3     月    13    日


司法院資訊處製作；財團法人民間司法改革基金會備份。
